ACORDAO-COMPLETO-2358978

ACÓRDÃO 14568/2019 ATA 44/2019 - PRIMEIRA CÂMARA

VISTOS, relatados e discutidos estes autos que tratam de ato de concessão de aposentadoria emitido pela Universidade Federal de Campina Grande em favor do ex-servidor Ricardo Correia Lima;
ACORDAM os Ministros do Tribunal de Contas da União, reunidos em Sessão da 1ª Câmara, nos termos do art. 71, inciso III, da Constituição Federal, dos arts. 1º, inciso V, e 39, inciso II, da Lei 8.443/1992 e do art. 260, § 1º, do RITCU, e ante as razões expostas pelo Relator, em:
9.1. considerar ilegal o ato de concessão de aposentadoria emitido em favor do Sr. Ricardo Correia Lima (XXX.666.244-XX) , recusando seu registro;
9.2. determinar à Universidade Federal de Campina Grande que dê ciência do inteiro teor deste acórdão ao interessado, encaminhando a este Tribunal, no prazo de trinta dias, por cópia, comprovante da data em que ele tomou conhecimento da decisão desta Corte;
9.3. esclarecer à Universidade Federal de Campina Grande que a apreciação pela ilegalidade não enseja a cessação ou redução dos valores dos proventos de aposentadoria do inativo em razão da decisão judicial transitada em julgado proferida nos autos do processo 2003.82.01.001600-3, que tramitou na 6ª Vara Federal da Seção Judiciária da Paraíba.

Ato de concessão de aposentadoria emitido pela Universidade Federal de Campina Grande. Apreciação para fins de registro.

Primeira Câmara

Universidade Federal de Campina Grande.

3. Interessado: Ricardo Correia Lima (XXX.666.244-XX).

13.1. Ministros presentes: Walton Alencar Rodrigues (Presidente) e Benjamin Zymler.
13.2. Ministros-Substitutos convocados: Augusto Sherman Cavalcanti e Marcos Bemquerer Costa (Relator).
13.3. Ministro-Substituto presente: Weder de Oliveira.

MARCOS BEMQUERER

Adoto como relatório, com os devidos ajustes de forma, a instrução elaborada no âmbito da Secretaria de Fiscalização de Pessoal (peça 18) , com a qual, se manifestou de acordo, o corpo gerencial daquela unidade técnica especializada (peça 19) , a seguir transcrita:
INTRODUÇÃO
1.	Trata-se de ato de concessão de aposentadoria de Ricardo Correia Lima, ex-servidor da Universidade Federal de Campina Grande.
2.	O ato foi submetido, para fim de registro, à apreciação do Tribunal de Contas da União (TCU) , de acordo com o art. 71, inciso III, da Constituição Federal. O cadastramento e a disponibilização ao TCU ocorreram por intermédio do Sistema de Apreciação e Registro de Atos de Admissão e Concessões, na forma dos arts. 2º, caput e incisos I a VI, e 4º, caput, da Instrução Normativa - TCU 78/2018.
HISTÓRICO
3.	O servidor Ricardo Correia Lima aposentou-se, no cargo de professor, em 30/9/2003, com proventos integrais, com base no artigo 40, inciso III, alínea "a", da Constituição Federal/1988 (redação original) combinado como o artigo 3º da Emenda Constitucional 20/1998 (peça 3, p. 18) . No ato de aposentadoria, ocorreu a averbação de 8 anos, 1 mês e 3 dias de tempo obtido por justificação judicial. 
4.	Inicialmente, a Unidade Técnica instruiu o processo propondo a legalidade do ato (peças 7 e 8) . O Ministério Público junto ao TCU em seu parecer propôs a ilegalidade do ato, registrando o seguinte (peça 9) :
2. Verifica-se que foi computado, ponderadamente, para fins de aposentadoria, os seguintes períodos:
	- 01/03/70 a 30/12/71, como professor do Colégio Maria Dulce Barbosa (entidade privada) ;
	- 24/07/72 a 30/06/77, como engenheiro da ASTEP S/A (empresa privada) ;
	- 01/07/77 a 11/12/90, como professor da Universidade Federal da Paraíba (autarquia pública) .
3. Mediante Acórdão 2008/2006-TCU-Plenário, o TCU modificou sua jurisprudência, ao admitir a contagem ponderada de tempo de serviço. Ficou assente naquele decisum que a contagem especial alcança apenas o caso do ex-celetista que foi compulsoriamente transformado em estatutário e relativamente ao tempo de serviço prestado até 11/12/90 no serviço público.
4. Diante disso, o caso em exame não se ajusta ao deliberado pelo Plenário/TCU, uma vez que parte da contagem especial foi aplicada a períodos prestados a entidades privadas: 01/03/70 a 30/12/71, como professor do Colégio Maria Dulce Barbosa e 24/07/72 a 30/06/77, como engenheiro da ASTEP S/A.
5. Além da contagem ponderada de períodos prestados à iniciativa privada não encontrar respaldo no Acórdão 2008/2006-TCU-Plenário, ela é vedada pelo inciso I do art. 96 da Lei nº 8.213/91: 
"Art. 94. Para efeito dos benefícios previstos no Regime Geral de Previdência Social ou no serviço público é assegurada a contagem recíproca do tempo de contribuição na atividade privada, rural e urbana, e do tempo de contribuição ou de serviço na administração pública, hipótese em que os diferentes sistemas de previdência social se compensarão financeiramente. (Redação dada pela Lei nº 9.711, de 20.11.98) 
 (...) 
Art. 96. O tempo de contribuição ou de serviço de que trata esta Seção será contado de acordo com a legislação pertinente, observadas as normas seguintes:
I - não será admitida a contagem em dobro ou em outras condições especiais;"  (destaques acrescidos) 
6. Por outro lado, como, no caso dos autos, a contagem ponderada do tempo de serviço e a sua averbação na Universidade Federal de Campina Grande ocorreram por força de determinação judicial, este representante do Ministério Público opina pela ilegalidade e recusa de registro do ato em exame, sem que sejam determinadas providências para a suspensão do pagamento dos proventos.
5. O Exmo. Ministro-Substituto Augusto Sherman Cavalcanti, considerando que o presente processo havia dado entrada nesta Corte há mais de cinco anos, contados desde o recebimento do ato pelo TCU, determinou a realização da oitiva do interessado (peça 10) .
6. Esta Secretaria, por meio dos ofícios 0846 e 0847/2015-TCU/SEFIP, de 28/1/2015, realizou a oitiva do interessado para que se manifestasse sobre as inconsistências apontadas no Parecer do Ministério Público junto ao TCU (peças 11 e 12) .
7. A Universidade Federal de Campina Grande recebeu os ofícios em 10/2/2015 (peça 13) . O Sr. Ricardo Correia Lima tomou ciência da oitiva em 13/2/2015 (peça 15) . 
Resposta à oitiva
8. Em síntese, as alegações de defesa do Sr. Ricardo Correia Lima foram as seguintes (peça 14, p. 1-4) :
a) alega que a questão do trabalhador de entidade privada, que laborou em condições insalubres, que vieram a se tornar servidores públicos antes do advento da Lei 8.112/1990, não entrou no mérito do Acórdão 2008/2006-TCU-Plenário;
b) os votos do relator e do revisor são divergentes nesse aspecto. Enquanto o relator não acredita que seria possível a contagem ficta do tempo laborado em condições insalubres na iniciativa privada para fim de aposentadoria de servidor público federal, o revisor argumenta no sentido diametralmente oposto, porém no acórdão não foi discutida essa questão específica, limitando-se a responder à consulta feita pelo Senado;
c) ambos empregados, público e privado, na situação anterior à Lei 8.112/1990, eram contribuintes do RGPS e, acaso se encontrassem laborando naquelas situações previstas em lei como insalubres, merecem tratamento igual; e
d) a despeito das sucessivas mutações legislativas, a Lei 9.711/1998 e o decreto 3.048/1999 resguardam o direito de converter o tempo de serviço especial em tempo de serviço comum, nos termos da legislação em vigor no período da prestação do serviço.
9.	Foram anexados aos autos cópia dos seguintes documentos:
I) certidão de tempo de contribuição, com os períodos de tempos convertidos (peça 14, p. 5) ; e
II) relatório de atividades exercidas em condições especiais emitido pelo INSS (peça 14, p. 6-9) .
EXAME TÉCNICO
10.	 O entendimento desta Corte de Contas é no sentido de que o servidor público que exerceu, como celetista, no serviço público, atividades insalubres, penosas ou perigosas, no período anterior à vigência da Lei 8.112/90 tem direito à contagem especial de tempo de serviço para efeito de aposentadoria; todavia, para o período posterior ao advento da Lei 8.112/90, é necessária a regulamentação do art. 40, § 4º, da Constituição Federal, que definirá os critérios e requisitos para a respectiva aposentadoria (Acórdão 2008/2006-TCU-Plenário, Ministro-Relator Walton Alencar Rodrigues) .
11.	 Ademais, esta Corte de Contas, a partir da prolação do Acórdão 911/2014-TCU-Plenário, Ministro-Relator Benjamin Zymler, passou a entender que a contagem especial de tempo prestado em condições insalubres, penosas e perigosas para servidores ocupantes de cargos de natureza estritamente administrativa, além de observar os parâmetros definidos no Acórdão 2008/2006-TCU-Plenário, Ministro-Relator Walton Alencar Rodrigues, somente poderá ocorrer se efetivamente demonstrada a existência de risco ou de agentes nocivos à saúde no local de trabalho, devidamente atestado por laudo pericial.
12.	 De acordo com o entendimento desta Corte de Contas, caberia a contagem ponderada de tempo insalubre apenas do período de 1/7/1977 a 11/12/1990 exercido na Universidade Federal da Paraíba.
13.	 Os períodos exercidos na iniciativa privada (1/3/1970 a 30/12/1971 e 24/7/1972 a 30/6/1977) não poderiam ser computados com a contagem ponderada de tempo insalubre. Desta forma, está ilegal o ato de aposentadoria. 
14. No entanto, no caso em exame, o servidor está amparado por sentença judicial proferida nos autos do Processo 2003.82.01.001600-3, que tramitou na Justiça Federal de Primeira Instância, Seção Judiciária da Paraíba 6ª Vara. O juízo federal determinou que o INSS emitisse as certidões de tempo de contribuição de Ricardo Correia Lima, referente ao período com início em 1/3/1970, exercido em atividades especiais sob o regime da CLT até 11/12/1990, para fins de aposentadoria comum (CF/88, artigo 40, III, alíneas "a" ou "c", redação anterior à EC 20/98) . Também determinou à Universidade Federal de Campina Grande que procedesse a averbações dos referidos períodos nas fichas funcionais dos impetrantes (peça 3, p. 8-17) 
15.	 Assim, entende-se que, embora ilegal o ato, a Universidade Federal de Campina Grande teve de averbar o tempo ponderado exercido na iniciativa privada, em cumprimento à decisão judicial. 
16.	 Desta forma, ratificamos o posicionamento do Ministério Público junto ao TCU, de que como, no caso dos autos, a contagem ponderada do tempo de serviço e a sua averbação na Universidade Federal de Campina Grande ocorreram por força de determinação judicial, o ato deverá ser apreciado pela ilegalidade, sem que sejam determinadas providências para a suspensão do pagamento dos proventos.
CONCLUSÃO
17.	 Em razão do exposto e tendo em vista as análises realizadas no ato de concessão de aposentadoria de Ricardo Correia Lima, esta Unidade Técnica considera que o ato em tela está ilegal, em razão de parte da contagem especial de tempo insalubre ter sido aplicada a períodos prestados a entidades privadas, em desacordo com o estipulado no Acórdão 2008/2006-TCU-Plenário. 
18.	 Ressalta-se que decisão judicial 2003.82.01.001600-3 determinou que a Universidade Federal de Campina Grande procedesse à averbação da contagem ponderada dos períodos de tempo insalubre exercidos na inciativa privada. 
PROPOSTA DE ENCAMINHAMENTO
19.	 Ante o exposto, conforme o preceituado no artigo 71, inciso III, da Constituição Federal de 1.988; c/c os artigos. 1º, inciso V, e 39, inciso II, da Lei nº 8.443/1992, c/c os artigos 1º, inciso VIII, 260, §§ 1º e 4º, do Regimento Interno/TCU, e tomando por base as informações prestadas pelo órgão de controle interno e as verificações feitas pela unidade técnica, na forma prevista no artigo 260, caput, do referido Regimento, propõe-se: 
a) considerar ilegal e negar o registro do ato de concessão de aposentadoria de Ricardo Correia Lima (CPF XXX.666.244-XX) ;
b) determinar à Universidade Federal de Campina Grande que dê ciência do inteiro teor do acórdão a ser proferido ao interessado, encaminhando a este Tribunal, no prazo de trinta dias, por cópia, comprovante da data em que o interessado tomou conhecimento da decisão desta Corte. 
2.	O Ministério Público, representado nos autos pelo Procurador Dr. Rodrigo Medeiros de Lima, manifestou-se de acordo com a proposição da unidade técnica (peça 20)

não há.

Procurador Rodrigo Medeiros de Lima.

APOSENTADORIA. CONTAGEM PONDERADA DE TEMPO INSALUBRE APLICADA A PERÍODOS LABORADOS EM ENTIDADES PRIVADAS, EM DESACORDO COM O ENTENDIMENTO PREVISTO NO ACÓRDÃO 2.008/2006-TCU-PLENÁRIO. OITIVA. DECISÃO JUDICIAL TRANSITADA EM JULGADO DETERMINANDO A REFERIDA AVERBAÇÃO. INDEPENDÊNCIA DAS INSTÂNCIAS. ILEGALIDADE. IMPOSSIBLIDADE DE DETERMINAÇÃO PARA A SUSPENSÃO DO PAGAMENTO DOS PROVENTOS.

APOSENTADORIA (APOS)

Secretaria de Fiscalização de Pessoal (Sefip).

Atuo nos presentes autos com fundamento no art. 27-A da Resolução-TCU 175/2005, tendo em vista haver sido designado, por meio da Portaria-TCU 373, de 28/11/2019, substituto do eminente Ministro Vital do Rêgo.
Trata-se de ato de concessão de aposentadoria emitido pela Universidade Federal de Campina Grande em favor do Sr. Ricardo Correia Lima. 
Em análise preliminar, a Sefip identificou, nos proventos de aposentadoria em questão, a averbação de 8 anos, 1 mês e 3 dias de tempo obtido por justificação judicial, contados de forma ponderada com 20% de acréscimo, referentes a atividades privadas exercidas entre 01/03/70 e 30/12/71 como professor do Colégio Maria Dulce Barbosa e 24/07/72 a 30/06/77, como engenheiro da ASTEP S/A. 
Diante de tais indícios de irregularidades e considerando o transcurso de mais de 5 anos da disponibilização do ato ao TCU, a Sefip realizou oitiva do interessado, para que apresentasse os argumentos que entendesse cabíveis. A unidade técnica também diligenciou à entidade com vistas a obter cópia do processo judicial que concedeu a referida averbação de tempo.
Em resposta, a UFPB apresentou a documentação juntada na peça 3. O interessado apresentou as razões que foram juntadas na peça 14, aduzindo, em síntese, que é possível a averbação de tempo insalubre laborado na iniciativa privada para fins de aposentadoria estatutária já que ambos empregados, público e privado, na situação anterior à Lei 8.112/1990, eram contribuintes do RGPS e, caso se encontrassem laborando naquelas situações previstas em lei como insalubres, merecem tratamento igual. Além disso, o ex-servidor conta com decisão judicial transitada em julgado proferida nos autos do Processo 2003.82.01.001600-3 (6ª Vara Federal da Seção Judiciária da Paraíba) , por meio da qual foi determinada a referida contagem ponderada.
A unidade técnica, ao analisar as informações e argumentos apresentados, chegou às seguintes conclusões: (i) o servidor público que exerceu, como celetista, no serviço público, atividades insalubres, penosas ou perigosas, no período anterior à vigência da Lei 8.112/90 tem direito à contagem especial de tempo de serviço para efeito de aposentadoria (ii) no entanto, os períodos exercidos na iniciativa privada pelo interessado (1/3/1970 a 30/12/1971 e 24/7/1972 a 30/6/1977) não poderiam ser computados com a contagem ponderada de tempo insalubre, tornando ilegal a concessão (iii) contudo, no caso em exame, o servidor está amparado por decisão judicial transitada em julgado que determinou ao INSS a emissão das certidões de tempo de contribuição em favor de Ricardo Correia Lima, referente ao período inquinado (exercido em atividades especiais sob o regime da CLT até 11/12/1990) determinando, também, à Universidade Federal de Campina Grande, que procedesse a averbações dos referidos períodos na ficha funcional do interessado. 
O Ministério Público junto ao TCU, na manifestação de peça 28, ratificou as conclusões formuladas pela Sefip.
-II-
No mérito, registro minha concordância com a proposta formulada pela unidade técnica, aquiescida pela manifestação do MPTCU, razão pela qual acolho os pareceres precedentes por seus próprios fundamentos, valendo-me, para tanto, da técnica da motivação per relationem, nos termos do art. 2º, § 3º, do Decreto 9.830, de 10 de junho de 2019, sem prejuízo de tecer os comentários a seguir.
De fato, como bem ponderou a Sefip, a jurisprudência desta Corte de Contas não ampara a averbação de tempo ponderado, laborado em condições insalubres em atividade privada a ser contado em aposentadoria estatutária. Diante disso, e considerando que no caso concreto dos autos ocorreu a contagem de tempo insalubre, com a ponderação de 20%, exercido em atividade privada, entendo que o ato não reúne condições para receber a chancela da legalidade.
A despeito de tal fato, tendo em vista que a averbação de tempo do interessado na aposentadoria concedida pela Universidade Federal de Campina Grande está protegida por decisão judicial transitada em julgado proferida nos autos do processo 2003.82.01.001600-3 que tramitou na 6ª Vara Federal da Seção Judiciária da Paraíba, descabe expedir determinação à entidade no sentido de fazer cessar os pagamentos decorrentes do ato tido por irregular.
Ante o exposto, VOTO para que seja adotada a minuta de acórdão que ora trago ao exame deste Colegiado.
TCU, Sala das Sessões Ministro Luciano Brandão Alves de Souza, em 3 de dezembro de 2019.
MARCOS BEMQUERER COSTA
Ministro-Substituto